臺灣高等法院高雄分院刑事判決　　　　 94年度上訴字第328號
上　訴　人　臺灣高雄地方法院檢察署檢察官
被　　　告　甲○○
選任辯護人　林鴻駿律師
上列上訴人因被告誣告案件，不服臺灣高雄地方法院93年度訴字
第2264號中華民國93年12月30日第一審判決（起訴案號：臺灣高
雄地方法院檢察署93年度偵字第11295 號），提起上訴，本院判
決如下：
    主  文
原判決撤銷。
甲○○意圖他人受刑事處分，向該管公務員誣告，處有期徒刑陸
月，緩刑貳年。
    事  實
一、甲○○曾於乙○○開設之鋼琴教室學藝，雙方具師生關係，
    民國87年8 月間，甲○○學成並加盟成立「乙○○古典爵士
    鋼琴教室」，而於高雄縣仁武鄉○○○街6 號創業，雙方乃
    於同年8 月20日訂立合約，約定甲○○除應支付新臺幣（下
    同）10萬元權利金外，另應支付保證金10萬元以作為本契約
    之履行保證，然因甲○○稱資金不足，乙○○念師生情誼，
    僅要求簽發本票代之。迄89年8 月31日雙方合約屆滿，依原
    先合約約定自動續約一年，乙○○遂於89年9 月4 日，再填
    寫票號TH0000000 號、面額10萬元、發票日為89年9 月5 日
    、受款人為乙○○之本票一紙，於89年9 月5 日交甲○○在
    本票上親自簽名、蓋章、捺印及填寫地址後收回，同時將甲
    ○○前於87年8 月間所簽發之本票當面撕毀。嗣甲○○因私
    聘教師潘淑婷，乙○○認甲○○有違約行為，乃於90年3 月
    19日，持上述本票向臺灣高雄地方法院聲請裁定准予就甲○
    ○之財產為假扣押（90年度全字1422號）。詎甲○○竟意圖
    使乙○○受刑事處分，先於不詳處所，以不詳方式塗銷，將
    上述本票之之發票日「89.9. 5 」部分除去使成空白，再行
    影印後，於90年4 月2 日，向臺灣高雄地方法院檢察署檢察
    官提出告訴，表示其簽發上述本票時，僅在該本票上填寫姓
    名及蓋章，其餘票面金額、受款人及發票日期均屬空白；不
    料乙○○竟於89年3 月19日，未經其授權，在上述本票填載
    發票日期，並持向臺灣高雄地方法院聲請裁定准予就甲○○
    之財產為假扣押，而誣告乙○○偽造前開本票，案經檢察官
    提起公訴，由臺灣高雄地方法院審理後，發現甲○○所指述
    內容並非事實，於92年8 月12日以91年度訴字第2616號判決
    乙○○無罪，甲○○聲請檢察官提起上訴後，再經本院於同
    年11月14日以92年上訴字第1757號判決上訴駁回而告確定。
二、案經乙○○訴請臺灣高雄地方法院檢察署檢察官偵查起訴。
    理  由
一、被告甲○○於原審及本院審理中雖承認曾於告訴人乙○○開
    設之鋼琴教室學藝，於87年8 月間學成之後加盟成立「乙○
    ○古典爵士鋼琴教室」，並於高雄縣仁武鄉○○○街6 號創
    業，雙方於同年8 月20日訂立合約，被告支付告訴人10萬元
    權利金，嗣後被告應告訴人之要求，於告訴人所取出之空白
    本票一紙上簽名、蓋章及書寫地址後，再交付告訴人乙○○
    。嗣因告訴人認為被告違約，而以被告簽名之本票一張，向
    法院聲請假扣押，而被告於90年4 月2 日，以告訴人涉嫌偽
    造有價證券為由，向臺灣高雄地方法院檢察署提出告訴，經
    檢察官起訴後，由法院判決無罪確定之事實。但否認有誣告
    犯行，辯稱：「上述本票是在87年間簽約時所簽發的，大概
    是簽約一、二個禮拜後，當時告訴人僅說要質押之用，我才
    簽姓名、地址，其他均空白之本票交告訴人收執，並非要當
    保證金之用，他告訴我，每一個合作之老師都是這樣做，其
    他加盟的老師都有寫，我也不能例外。而且我與他感情不錯
    ，他妹妹也是與我合租一棟房子經營安親班，所以我相信他
    ，後來乙○○自己填上金額。而且我所訂之合約書中僅載『
    保證金10萬元』字樣，未如其他加盟教師洪秀玉、林秀真之
    合約中有『兌現事前簽署保證金3 萬元本票』之記載。且在
    89年8 月31日契約到期後，依合約規定本約繼續延長1 年，
    所以我根本無須與告訴人洽談繼續合約事宜，當然亦無告訴
    人所稱在89年換票情形，告訴人所稱之本票係在87年訂約時
    就已交付，不是89年續約時交付的。告訴人指稱我違約聘任
    之潘淑婷教師原係由告訴人所培訓，教學認真，我才未依照
    告訴人之要求解聘，我認為既並沒有違約，也沒有授權告訴
    人填寫本票金額、發票日期、受款人等資料，所以才認為是
    告訴人偽造，我沒有誣告，事後發生這些事情之後，他才說
    那是保證金。告訴人填妥本票金額等應記載事項，在於警告
    我如再不依合約內容行事，即將發票日期填入成為有效票據
    。鋼琴老師林秀真是在88年10月份派來我這裡的，為何契約
    、本票上的日期是89年。若被告有告訴我是保證金，我不會
    簽一張沒有金額的本票，所以我不認為那是保證金，告訴人
    自始至終都說他同意我不用繳保證金，所以我認為那張本票
    與保證金沒有關係，又沒有經過我的授權，才會告他」等語
    。經查：
  (一)關於證據能力部分：
    告訴人乙○○、證人洪秀玉、林秀真、黃曉萍及李思聰等人
    的陳述，雖係審判外陳述或未經具結及經被告詰問，但檢察
    官、被告及其選任辯護人均未於本院言詞辯論終結前聲明異
    議，本院審酌其等陳述均係在法官面前作成，故認為適當，
    依刑事訴訟法第159 條之5 第2 項、第1 項規定，均得為證
    據。
  (二)被告於90年4 月2 日，以告訴人涉嫌偽造有價證券為由，向
    臺灣高雄地方法院檢察署檢察官提出告訴，經檢察官起訴後
    ，由原審法院於92年8 月12日，以91年度訴字第2616號判決
    告訴人無罪，被告聲請檢察官提起上訴後，復由本院於同年
    11 月14 日以92年上訴字第1757號判決上訴駁回而告確定等
    事實，有臺灣高雄地方法院檢察署檢察官90年度偵字第1607
    號起訴書、原審法院91年度訴字第2616號刑事判決、本院92
    年上訴字第1757號刑事判決在卷可佐，合先敘明。
  (三)被告雖主張於本件本票簽名時間，係87年8 月間，且當時票
    面金額、受款人及發票日期均係空白；但本院依下列證據認
    定本件本票係於89年9 月5 日，且於被告在該本票上簽名時
    ，其票面金額、受款人及發票日期均已完成：
  1.告訴人於其被訴偽造有價證券案件中陳稱：「我事先在89年
    9 月4 日晚上在我家裡（仁武鄉○○街300 號）填好受款人
    、金額、發票日，9 月5 日再請告訴人（即本件被告）簽名
    。89年12月份，我發現告訴人（即本件被告）有違約的情形
    ，僱用不合格的老師，但告訴人（即本件被告）到90年3 月
    仍未改進，所以我當場給告訴人（即本件被告）影印的條文
    及本票。我認為告訴人（即本件被告）提出的本票影本是將
    日期塗掉再影印」等語（見原審法院91訴2616號卷第53至54
    頁）。於原審法院審理本案時指稱：「我保證金是用本票支
    付，權利金被告已經以現金10萬元支付，被告如果不是因為
    保證金之問題，不會簽發本票給我，而且我不需要在合約成
    立後2 個禮拜後叫她開立空白之本票。根據合約上保證金要
    隨同簽約時一併支付，在她告訴我偽造有價證券案件時，有
    提到請她在訂定合約之同時，也一併簽發本票。而且我可以
    確定，系爭本票是民國89年簽發，而非87年簽發，我可以由
    被告之合約上的筆跡看出不同。林秀真是在88年才去我那邊
    任職，而且她所簽發之本票號碼，是在被告簽發之本票號碼
    之前，顯見被告不可能在87年簽發本票。她87年、89年之簽
    名字跡確實不同，可以供鈞院比對。本票上面之金額、日期
    是我填寫的。我是依據合約書上面內容她填票據之姓名、地
    址時就是授權我填載票據」等語（見原審卷第106 至107 頁
    ），均一再指述本件本票之簽發時間係89年9 月5 日，且於
    被告在本票上簽名時，票面金額、受款人及發票日期已經告
    訴人事先填寫完成，並非空白。
  2.被告於87年8 月20日與告訴人簽訂之合約書，其上記載被告
    之地址係「雄市○○區○○路905 巷8 號」（見90發查430
    號卷第25頁），而在本件本票上所簽發之被告地址則為「高
    雄縣大寮鄉○○○路349 號」，被告雖陳明「高雄縣大寮鄉
    ○○○路349 號」係其當時男友李思聰住處（按被告與李思
    聰於89年2 月16日結婚），其有時也會住該處；而證人李思
    聰在證稱：被告當時偶而會至其住處居住等語（見原審法院
    91年度訴子第2616號第86頁）。但本件本票與合約書均係87
    年8 月間簽發，被告何以記載不同地址? 且當時被告李思聰
    並未結婚，僅偶而至李思聰家中居住，何以會填寫李思聰住
    處地址？如再參酌被告之戶籍係於89年3 月6 日由「雄市○
    ○區○○路905 巷8 號」遷移至「高雄縣大寮鄉○○○路34
    9 號」，有法務部戶政連結作業系統可參（見90發查430 號
    卷第51至52頁），更可見被告所述有本件本票係87年8 月間
    簽發並非真正。
  3.證人即受告訴人僱用之教師洪秀玉，於原審法院91年度訴字
    第2616號案件審理時，稱：有於89年6 月13日，簽發票號：
    TH0000000 號，面額3 萬元的本票給告訴人，是任教時當作
    保證金，怕有違約的情形而簽發等語（見上開卷第57頁）；
    證人即受告訴人僱用之教師林秀真，於上述案件中也在原審
    證稱；有簽發票號是TH0000000 號的本票給告訴人等語（見
    上開卷第59頁）。而告訴人在原審法院91年度訴字第2616號
    案件之偵查及審理時，即已提出商業本票存根及空白本票原
    本為證（見90發查430 號卷第53頁，證物附於原審法院91年
    度訴子第2616號卷內─外放）；經本院檢視該證物，發現其
    該本本票之票號係從TH0000000 號至TH0000000 號，共50張
    ，其中TH0000000 號至TH0000000 號之本票僅留存根，其餘
    部分之存根及本票則均仍存在，並未簽發；而依告訴人在上
    開案件審理中所提出由洪秀玉及林秀真所簽發之本票影本（
    見原審法院91年度訴子第2616號第43頁），其中洪秀玉所簽
    發的本票票號是TH0000000 號，發票日是89年6 月13日，林
    秀真所簽發的本票票號是TH0000000 號，發票日是89年6 月
    16日，其票號均在被告所簽發的本件本票（票號：TH000000
    0 號）之前。且被告也供稱：「簽發本件本票時，告訴人當
    時是拿整本連著存根給我寫，前面有一些已經撕下只剩存根
    ，我是接續著存根下來的第一張寫」（見原審法院91年度訴
    子第2616號第86頁），可見告訴人提出之本票簿即係被告當
    時所填寫之本票簿無誤。因此，本件本票應於89年6 月16日
    以後簽發可以認定。至於被告雖以告訴人曾陳述林秀真係於
    88年9 月間，即在告訴人之鋼琴教室工作，所提出之本票之
    簽發日期卻為89年6 月16日，而認林秀真所述不實，但告訴
    人就此部分已提出林秀真於89年6 月16日簽立之工作契約為
    證（見原審法院91年度訴子第2616號第78頁），再參酌林秀
    真簽發之本票日期及票號均在洪秀玉所簽發本票及日期之後
    ，因此尚難據此認定林秀真所述不實在。
  4.依被告與告訴人所簽立之契約書第1 條約定，其契約存續期
    間係自87年9 月1 日至89年8 月31日止；第10條第1 款並約
    定：本約權限2 年，但期滿前1 個月，若一方不提出書面表
    示不擬續約或修訂條文時，本約繼續延長1 年，以此類推（
    見90發查430 號卷第22頁、第25頁）；而本件契約於89年8
    月31日期滿時，因雙方並無不再續約之表示，從而其契約自
    動延長1 年，為被告所是認。在此情形下，則告訴人於契約
    期滿前後，為免被告有違約行為，要求被告重新簽發本票作
    為保證金，自屬合理解釋，可見告訴人所稱本件本票係於89
    年9 月5 日簽發可以採信。再依證人洪秀玉及林秀真所證稱
    ：簽發上本票時，均係由告訴人先填好日期、金額及受款人
    後再交其等簽名（見原審法院91年度訴子第2616號第58頁、
    第59頁），由此可證告訴人所述於將本件本票交被告簽名時
    ，其發票日期、金額及受款人已經填妥，可以採信。
  (四)被告雖否認本件本票係供保證金之用，惟：
  1.被告與告訴人雙方於87年8 月20日簽訂之合約書第3 條明文
    約定：「一、權利金：乙方（即被告）願簽訂立本契約之同
    時給予甲方（即告訴人）新臺幣壹拾萬元整（保障區域，一
    次收費，爾後不再收費）。二、保證金：乙方願於簽約之同
    時，支付甲方保證金壹拾萬元整（於合約終止時，無息退還
    ），作為本契約之履行保證」，且被告也稱：在87年8 月間
    簽約時，告訴人有提到要簽發本票作為質押之用，可見被告
    對於應付保證金10萬元之事，甚為清楚。復佐以告訴人在本
    票上所填載之票面金額即為與合約書約定相符之10萬元，則
    告訴人所指其要求被告簽發本票之目的即係代替原應給付之
    履約保證金10萬元之用，應非子虛。
  2.在證人林秀真簽立之「乙○○古典爵士鋼琴教室工作契約」
    第8 條亦約定：「本人若未提早於3 個月前向教室說明離職
    原委，願付（負）以下之相關責任—兌現事前簽署保證金3
    萬元本票，並賠償學生學費總額」等，且證人洪秀玉、林秀
    真均稱簽發本票之目的在防止教師違約；證人即受告訴人僱
    用之教師黃曉萍，也在上述案件理中證稱：伊有應告訴人要
    求簽一張本票... ，印象中本票好像沒有票載日期，伊無法
    確定，告訴人要求簽發本票，是因為要預防鋼琴老不守規定
    等語（見原審法院91訴2616號卷第173 頁）。足見加盟教師
    曾被告知有關處理保證金之規定。且被告亦稱知悉告訴人曾
    表示與其簽訂連鎖教室合約之老師，均需簽發本票等語，雖
    告訴人與前揭加盟教師所簽合約用語與被告之合約並非一致
    ，然告訴人以此方式要求所有簽約之教師事先簽發本票供擔
    保，作為日後違約賠償之用，並以此為其一貫經營手法，則
    無軒輊，被告又何獨可例外僅交付一紙無實益之本票？是以
    ，被告既簽約為加盟商，即無不知加盟商應遵守之合約事項
    中應付保證金之規定，可認其交付簽名蓋章並填寫地址之本
    票供擔保之行為，即係為履行合約事項中有關保證金之規定
    。
  (五)又被告對告訴人提出偽造有價證券告訴時，提出未載發票日
    之本件本票影本，並指稱該本票影本係告訴人於90年2 月間
    交付予被告，向其主張權利，當時告訴人已偽填金額10萬元
    及受款人乙○○，但發票日尚空白。但被告於90年3 月12日
    寄發給告訴人之存證信函中（見90發查430 號卷第16頁），
    卻隻字未提及告訴人偽造本件本票一事。至告訴人於90年3
    月19日據以聲請假扣押，經原審法院於90年3 月22日以90年
    度全字第1422號裁定准予假扣押執行後，被告始於90年4 月
    2 日具狀以告訴人偽造本件本票提出告訴等情，有告訴狀、
    本票影本、存證信函及假扣押裁定可參。倘告訴人偽造本件
    本票，被告何以未於存證信函中提及，且告訴人偽造本件本
    票，亦無只先偽造金額及受款人部分，而發票日部分空白未
    偽造，將之影印交付被告，嗣聲請假扣押時再偽造發票日部
    分，分二階段完成偽造，而使被告得以使用未載發票日之本
    票提出告訴，暴露其偽造犯行之必要。足認被告係於告訴人
    聲請假扣押裁定後，將本件本票影本之發票日塗銷再影印方
    式（按告訴人於原審法院91年度訴字第2616號案件時，已示
    範以立可白塗去某部分字跡，再持以重複影印之方式，或就
    劃有螢光筆之部分重複影印後，將可呈現該部分字樣或螢光
    筆痕跡消失之效果─見該卷第94至107 頁），使該本票發票
    日空白，據以指述告訴人偽造該本票，提出告訴及提起確認
    本票債權不存在之訴訟。
  (六)被告於對告訴人提出偽造有價證券之告訴時，確有主張其原
    先簽發之本票之發票日、票面金額及受款人均係空白，告訴
    人據以向法院聲請裁定准予假扣押之本票係偽造之事實，有
    該告訴狀，並有被告提出該本票影本（發票日期為空白）可
    參（見90發查430 號卷第5 至8 頁、第10頁）；被告對於簽
    發本件本票時，該本票之發票日期、金額及受款人是否空白
    等親身經歷，及是否為履約保證之用，均知之甚詳，實無誤
    會之可能，竟於對告訴人提出告訴時，誣指其上之發票日期
    、金額及受款人，係告訴人未經其授權而偽造，並故意將發
    票日期以予以除去使成空白，顯有誣告之故意甚明。
  (七)綜上所述，被告所辯不足採信，本件事證明確，被告犯罪行
    為可以認定。
二、核被告所為，係犯刑法第169 條第1 項之誣告罪。其使用變
    造證據之低度行為，為其誣告之高度行為吸收，不另論罪（
    最高法院27年滬上字第38號判例參照）。原審未予詳察而為
    無罪判決，檢察官循告訴人之請求提起上訴，指摘原判決諭
    知無罪為不當，為有理由，應由本院將原判決撤銷改判。爰
    審酌被告與告訴人前係師生及加盟店關係，於雙方關係惡化
    後，為免其財產受強制執行，始對告訴人誣告，又被告在本
    案之前並無犯罪紀錄，有臺灣高等法院被告前案紀錄表可參
    等情狀，量處如主文所示之刑。又被告在本案之前並無犯罪
    紀錄，因一時失慮，致罹刑章，經此偵、審程序及科刑判決
    後，應知警惕，應無再犯之虞，本院認所宣告之刑，以暫不
    執行為適當，併予宣告緩刑2 年，以期自新。
據上論結，應依刑事訴訟法第369條第1項前段、第364條、第299
條第1 項前段，刑法第169 條第1 項、第74條第1 款，判決如主
文。
本案經檢察官彭南雄到庭執行職務。
中　　華　　民　　國　　94　　年　　5 　　月　　24　　日
                  刑事第三庭    審判長法  官  周賢銳
                                      法  官  謝宏宗
                                      法  官  黃仁松
以上正本證明與原本無異。
如不服本判決應於收受本判決後10日內向本院提出上訴書狀，其
未敘述上訴理由者，並得於提起上訴後10日內向本院補提理由書
狀（均須按他造當事人之人數附繕本）「切勿逕送上級法院」。
中　　華　　民　　國　　94　　年　　5 　　月　　24　　日
　　　　　　　　　　　　　　　　　　　書記官  鄭翠芬
附錄本件判決論罪科刑法條：
中華民國刑法第169條
(誣告罪)
意圖他人受刑事或懲戒處分，向該管公務員誣告者，處7 年以下
有期徒刑。
意圖他人受刑事或懲戒處分，而偽造、變造證據，或使用偽造、
變造之證據者，亦同。
